臺灣高等法院臺南分院民事判決
109年度上字第353號
上  訴  人  曾順宗  
            曾武龍（即曾順馨之承受訴訟人）

共      同
訴訟代理人  葉榮棠律師
視      同
上  訴  人  黃立賢  

訴訟代理人  湯光民律師
複  代理人  劉昆銘律師
被  上訴人  吳宗翰  
            吳睿穎  
共      同
訴訟代理人  劉睿哲律師
上列當事人間請求分割共有物事件，上訴人對於中華民國109年1
0月20日臺灣嘉義地方法院108年度訴字第719號第一審判決提起
上訴，本院於111年10月4日言詞辯論終結，判決如下：
    主  文
上訴駁回。
第二審訴訟費用由上訴人負擔。
    事實及理由
壹、程序部分
一、按訴訟標的對於共同訴訟之各人必須合一確定者，共同訴訟
    人中一人之行為有利益於共同訴訟人者，其效力及於全體；
    不利益者，對於全體不生效力，民事訴訟法第56條第1項第1
    款定有明文。查被上訴人吳宗翰、吳睿穎（下合稱被上訴人
    ）訴請分割兩造共有坐落嘉義縣○○鄉○○段0000地號、面積1,
    983.18平方公尺土地（下稱系爭土地），就共有物之全體共
    有人間為固有必要共同訴訟，原審判決後，雖僅上訴人曾順
    宗、曾順馨提起第二審上訴，惟依民事訴訟法第56條第1項
    第1款規定，上訴之效力應及於同造其餘共有人，是原審共
    同被告黃立賢應視同上訴人，合先敘明。
二、本件於第二審上訴程序中，上訴人曾順馨於民國110年10月1
    日死亡，其繼承人曾武龍已辦理系爭土地分割繼承登記，有
    個人基本資料查詢表、系爭土地第一類登記謄本、繼承系統
    表在卷可稽，並已依法聲明承受訴訟（見本院卷第215、237
    至245頁），核無不合，應予准許，併予敘明。　　
貳、實體部分
一、被上訴人主張：系爭土地為兩造共有，權利範圍如附表一所
    示。兩造並無不分割之約定，亦無因物之使用目的而不能分
    割之情事；惟兩造無法達成分割協議，爰依民法第823條第1
    項、第824條之規定請求裁判分割如嘉義縣大林地政事務所
    （下稱大林地政）109年5月19日複丈成果圖（附圖一）所示
    分割方案等語（原審判命如附圖一分割方案，上訴人曾順宗
    、曾順馨聲明不服，提起上訴），並答辯聲明：上訴駁回。
     
二、上訴人曾順宗、曾武龍（下合稱上訴人）辯以：附圖一之分
    割方案，上訴人分別取得之C1、C2均為狹長地形，不利土地
    之利用與社會經濟價值，並因而導致上訴人曾順宗所有之RC
    樓房住宅、G部分遮雨棚、D部分鐵皮倉庫須部分拆除；上訴
    人曾武龍所有之磚造平房倉庫、鐵皮遮雨棚均須拆除，對社
    會經濟及上訴人之利益非常不利，並非妥適。大林地政109
    年8月12日複丈成果圖（附圖二）分割方案，各共有人取得
    之土地較為方正，更能提升土地使用效益，對各共有人有利
    。且依不動產估價報告，附圖一分割方案整體價格為新臺幣
    （下同）2,306萬674元；附圖二分割方案整體價格為2,398
    萬7,186元；大林地政111年8月8日複丈成果圖（附圖三）分
    割方案整體價格為2,484萬866元，可見附圖三分割方案為經
    濟價值最高之方案，附圖二次之。原判決採附圖一分割方案
    ，尚有未洽，為此提起上訴，並聲明：（一）原審判決廢棄
    。（二）兩造共有系爭土地，應分割如附圖二所示，即編號
    甲部分分歸黃立賢所有；編號乙部分分歸吳宗翰、吳睿穎按
    各2/1比例分別共有取得；編號丙部分分歸曾武龍（即曾順
    馨之承受訴訟人）所有；編號丁部分分歸曾順宗所有；編號
    戊、X則由兩造按應有部分比例分別共有取得。（三）兩造
    應依列科法不動產估價師事務所111年1月26日不動產估價報
    告書第11頁「各所有權人相互間補償明細表」所示之金額互
    相找補。
三、上訴人黃立賢（下稱黃立賢）辯以：附圖一分割方案，既考
    量系爭土地不平整地形，且對各共有人分得土地之價值及經
    濟效用較為有利，同意採之。附圖二、附圖三分割方案僅為
    上訴人保留E建物，對其他共有人不公。又觀諸不動產估價
    報告，就分割後整體價格觀察，固以附圖三分割方案之經濟
    價值最高；然附圖二分割方案各共有人除須負擔編號戊部分
    之道路面積157.21平方公尺外，另須負擔編號X部分之道路
    面積152.31平方公尺，附圖三分割方案各共有人須負擔編號
    X部分之道路面積更高達291.72平方公尺，致各共有人之分
    得面積反而變小，對各共有人反而不利等語，並上訴聲明：
    上訴駁回。
四、兩造不爭執事項（見本院卷第415頁，為說明方便，字句略
    作修正）：
（一）系爭土地為兩造所共有，權利範圍如附表一所示。
（二）系爭土地屬一般農業區，土地上有如大林地政108年9月30
      日複丈成果圖所示之未保存登記建物與其他地上物，而系
      爭土地並無依法令規定或契約約定不得分割之情形。
四、本件經依民事訴訟法第463條準用同法第270條之1第1項第3
    款規定，整理並協議簡化爭點如下（見本院卷第416頁）：
（一）系爭土地應如何分割，較符合當事人利益及土地經濟利用
      ？
（二）兩造應互相找補之金額為若干？　
五、本院之判斷
（一）按各共有人，除法令另有規定外，得隨時請求分割共有物
      ，但因物之使用目的不能分割或契約訂有不分割之期限者
      ，不在此限；共有物之分割，依共有人協議之方法行之；
      分割之方法不能協議決定，或於協議決定後因消滅時效完
      成經共有人拒絕履行者，法院得因任何共有人之請求，命
      為下列之分配：以原物分配於各共有人，但各共有人均
      受原物之分配顯有困難者，得將原物分配於部分共有人；
      原物分配顯有困難時，得變賣共有物，以價金分配於各
      共有人；或以原物之一部分分配於各共有人，他部分變賣
      ，以價金分配於各共有人，民法第823條第1項、第824條
      第1項、第2項分別定有明文。次按以原物為分配時，因共
      有人之利益或其他必要情形，得就共有物之一部分仍維持
      共有，民法第824條第4項定有明文。又法院就共有物為裁
      判分割時，應斟酌各共有人之意願、共有物之性質、價格
      、分割前之使用狀態、經濟效用、分得部分之利用價值及
      全體共有人之利益等有關情狀，定一適當公平之方法以為
      分割（最高法院96年度台上字第108號民事判決參照）。
      再按裁判分割共有物，屬形成判決，法院定共有物之分割
      方法，固應斟酌當事人之聲明、共有物之性質、經濟效用
      及全體共有人之利益等，而本其自由裁量權為公平合理之
      分配，但並不受當事人聲明、主張或分管約定之拘束。法
      院裁判分割共有物，若係以原物分割，原則上應按其應有
      部分為分配，且該應有部分係以經登記者為準，至共有人
      與他共有人之前手間，因分管位置利用價值不同，致分管
      面積有所差異，乃渠等間之債權契約，自不能拘束法院就
      現共有人間依其應有部分所為分割判決。
（二）被上訴人主張系爭土地為兩造所共有，各共有人之應有部
      分比例詳如附表所示，系爭土地之共有人間並無訂立不分
      割之協議，依其使用目的亦非不能分割等情，業據其提出
      系爭土地第一、三類登記謄本、地籍圖為證（見原審卷一
      第15至17、第47至51頁），且為兩造所不爭執，堪信屬真
      實。又系爭土地共有人就分割之方法無法達成協議，顯然
      系爭土地無法以協議之方式分割，則被上訴人以兩造不能
      協議分割，請求裁判分割系爭土地，核屬有據。
（三）查，系爭土地使用現況有大林地政108年9月30日複丈成果
      圖在卷可憑（如附圖四，見原審卷一第101頁）。編號A為
      磚造平房，上蓋一部分為鐵皮，另為磚造瓦房，無人居住
      。編號B為內有黃氏祖先牌位，神明廳內原有神像均已搬
      離。編號B建物右側現有訴外人謝淑蕙居住，建物B左側另
      有不詳之人居住。系爭土地西側與南側鄰現有寬約5米之
      道路，前開西側道路可對外聯絡通行至台林街等情，業據
      原審及本院履勘屬實，製有勘驗筆錄及照片20張在卷可稽
      （見原審卷一第83頁、本院卷第145至161頁），亦堪信為
      真實。
（四）本院審酌下列因素，認系爭土地應以附圖一之分割方案較
      為適當：
　　⒈附圖一分割方案，共有人所分得土地均可鄰路。附圖二或
      附圖三分割方案，則均會造成被上訴人所分得之土地無法
      與既有之連外道路相接鄰，致其所分得之土地形成袋地，
      對被上訴人甚為不便。
　  ⒉上訴人黃立賢、被上訴人均同意採附圖一方案分割，且亦
      同意補償價差。上訴人同意優先採附圖二分割方案，附圖
      三方案分割次之，亦同意補償價差。足認同意採附圖一分
      割方案之共有人達5分之3，應有部分合計達4分之3。
　　⒊依列科法不動產估價師事務所所出具之不動產估價報告書
      （外放），就分割後整體價格觀察，附圖一分割方案整體
      價格為2,306萬674元；附圖二、附圖三分割方案整體價格
      分別為2,398萬7,186元與2,484萬866元，固以附圖三分割
      方案之經濟價值最高；惟無論採何方案，兩造均應共同負
      擔戊道路面積157.21平方公尺（計算式：63.32＋54.59＋19
      .65＋19.65＝157.21）。如採附圖二分割方案，兩造須額外
      負擔編號X部分之道路面積152.31平方公尺（計算式：61.
      35＋52.88＋19.04＋19.04＝152.31）；如採附圖三分割方案
      ，兩造須額外負擔編號X部分之道路面積更高達291.72平
      方公尺（計算式：117.50＋101.28＋36.47＋36.47＝291.72）
      ，各共有人所取得之面積反而變小，對兩造反而不利。
　　⒋又附圖一分割方案，上訴人黃立賢分得A部分土地之評估金
      額為882萬5,520元；被上訴人分得B部分土地之評估金額
      為748萬1,318元；上訴人曾武龍分得C1部分土地之評估金
      額為248萬7,925元；上訴人曾順宗分得C2部分土地之評估
      金額為244萬2,275元；附圖二分割方案，黃立賢分得甲部
      分土地之評估金額為815萬6,731元；被上訴人分得乙部分
      土地之評估金額為662萬4,882元；上訴人曾武龍分得丙部
      分土地之評估金額為274萬651元；上訴人曾順宗分得丁部
      分土地之評估金額為271萬9,730元，兩相比較，可知上訴
      人黃立賢分得之土地價值減少66萬8,789元；被上訴人分
      得之土地價值減少85萬6,436元；上訴人曾武龍分得之土
      地價值增加25萬2,726元；上訴人曾順宗分得之土地價值
      增加27萬7,455元。附圖三分割方案，上訴人黃立賢分得A
      部分土地之評估金額為772萬元；被上訴人分得B部分土地
      之評估金額為649萬5,768元；上訴人曾武龍分得C部分土
      地之評估金額為251萬1,008元；上訴人曾順宗分得D部分
      土地之評估金額為249萬1,840元，與附圖一分割方案相比
      ，可知上訴人黃立賢分得之土地價值減少110萬5,520元；
      被上訴人分得之土地價值減少98萬5,550元，而上訴人曾
      武龍分得之土地價值卻可增加2萬3,083元；上訴人曾順宗
      分得之土地價值可增加4萬9,565元。足認採附圖二或附圖
      三分割方案，上訴人所增加之價值不多，但上訴人黃立賢
      及被上訴人所減少之價值遠高於上訴人所增加之價值，顯
      然損害黃立賢及被上訴人之利益，卻未增加上訴人多少利
      益，明顯損人不利己。又附圖二、附圖三分割方案，所示
      私設6米巷道之建置亦需有不少之費用支出，此對兩造而
      言，無疑係額外之成本支出，況且除了被上訴人之外，其
      他共有人皆有直接聯外道路可供通行，其他共有人是否願
      意支出費用建置私設6米巷道供被上訴人通行，誠非無疑
      ！
　　⒌至上訴人雖為前開抗辯，然無論採兩造之任何方案，將致
      附圖四所示地上物部分遭拆除狀況，相去不遠；惟附圖二
      、附圖三分割方案，上訴人所分得之土地面積均較附圖一
      分割方案為小，有礙系爭土地之利用，況依上訴人之權利
      範圍，其等可受分配土地面積本即較少，是斟酌多數共有
      人之意願與本院前開說明，兩害相權取其輕，上訴人所提
      附圖二或附圖三分割方案均不可採。
（五）依前開說明，斟酌系爭土地共有人之利益、系爭土地目前
      使用狀態、兩造之意願、系爭共有物之性質與地形現況、
      分割後之經濟效用、兩造前開權利範圍即應有部分等情狀
      ，本院認附圖一分割方案較為可採。然因兩造就系爭分割
      方案所分得之土地價值高低有爭執，依聲請囑託列科法不
      動產估價師事務所就兩造所提系爭分割方案為鑑價，經對
      勘估標的進行產權、一般因素、區域因素、個別因素、不
      動產市場現況及勘估標的依最有效使用情況下，採用比較
      法及土地開發分析法等二種估價方法進行評估結果，認依
      附圖一分割方案，被上訴人吳宗翰、吳睿穎應各補償上訴
      人曾順宗3萬68元、各補償上訴人曾武龍（曾順馨）2萬3,
      605元，上訴人黃立賢應補償上訴人曾順宗15萬2,219元、
      補償上訴人曾武龍（曾順馨）11萬9,495元，有估價報告
      書在卷可憑（見估價報告書第9頁）。經審酌前開鑑定機
      關據以鑑定之參酌數據尚屬明確，其鑑定並未發現有何違
      反技術法規或與經驗法則相違背之情事，故前開鑑定應屬
      可採。從而，兩造依附圖一分割方案為分割，因兩造分得
      土地之形狀及所在位置、面積各有不同，所得土地之經濟
      效益及其價值亦有差別，即有無法按其應有部分受分配情
      形，揆諸前開說明，自有以金錢補償必要。是依前開說明
      ，被上訴人吳宗翰、吳睿穎與上訴人黃立賢應分別依附表
      二所示之金錢補償上訴人曾順宗、曾武龍（曾順馨）。
六、綜上所述，被上訴人依民法第823條第1項、第824條之規定
    ，請求分割系爭土地尚屬有據。從而，原審判准依附圖一分
    割方案為分割及互為補償之金額，核無不合。上訴人意旨指
    摘原判決不當，求予廢棄改判，為無理由，應駁回上訴。
七、本件事證已臻明確，兩造其餘之攻擊或防禦方法及所用之證
    據，經本院斟酌後，認為均不足以影響本判決之結果，爰不
    逐一論列，併此敘明。
八、據上論結，本件上訴為無理由，依民事訴訟法第449條第1項
    、第78條、第85條第1項前段，判決如主文。　
中　　華　　民　　國　　111 　年　　10　　月　　25　　日
                    民事第二庭  審判長法  官  吳上康

                                      法  官  林育幟

                                      法  官  陳春長
上為正本係照原本作成。
如不服本判決，應於收受送達後20日內向本院提出上訴書狀，其
未表明上訴理由者，應於提出上訴後20日內向本院補提出理由書
狀（均須按他造當事人之人數附繕本），上訴時應提出委任律師
或具有律師資格之人之委任狀；委任有律師資格者，另應附具律
師資格證書及釋明委任人與受任人有民事訴訟法第466條之1第1
項但書或第2項（詳附註）所定關係之釋明文書影本。如委任律
師提起上訴者，應一併繳納上訴審裁判費。
中　　華　　民　　國　　111 　年　　10　　月　　25　　日

                                      書記官  邱斈如
【附註 】
民事訴訟法第466條之1：
⑴對於第二審判決上訴，上訴人應委任律師為訴訟代理人。但上
  訴人或其法定代理人具有律師資格者，不在此限。
⑵上訴人之配偶、三親等內之血親、二親等內之姻親，或上訴人
   為法人、中央或地方機關時，其所屬專任人員具有律師資格
   並經法院認為適當者，亦得為第三審訴訟代理人。
民事訴訟法第466條之2第1項：上訴人無資力委任訴訟代理人者
，得依訴訟救助之規定，聲請第三審法院為之選任律師為其訴訟
代理人。
附表一　　　　　　
編號 共有人 權利範圍 １ 曾順宗 1/8 ２ 曾武龍 1/8 ３ 黃立賢 29/72 ４ 吳宗翰 25/144 ５ 吳睿穎 25/144 

附表二：各共有人相互間補償明細表
提供補償人/ 受領補償人 黃立賢  吳宗翰 吳睿穎 合計 曾武龍 119,495元 23,605元 23,605元 166,705元 曾順宗 152,219元 30,068元 30,068元 212,355元 合計 271,714元 53,673元 53,673元 379,060元